【裁判字號】    96,訴,2177
【裁判日期】    970508
【裁判案由】    虛報進口貨物產地
【裁判全文】
臺北高等行政法院判決
                                     96年度訴字第02177號
                              .
原      告  吉善國際貿易有限公司
代  表  人  甲○○（董事）
訴訟代理人  孫隆賢律師
被      告  財政部基隆關稅局
代  表  人  丘欣（局長）
訴訟代理人  乙○○
            丙○○
            丁○○
上列當事人間因虛報進口貨物產地事件，原告不服財政部中華民
國96年4 月18日台財訴字第09600073200 號訴願決定（案號：第
00000000號），提起行政訴訟，本院判決如下：
    主  文
原告之訴駁回。
訴訟費用由原告負擔。
    事  實
一、事實概要：原告於民國（下同）91年5 月至9 月間（詳如附
    表所示），委由建興報關行向被告報運自菲律賓進口玻璃製
    品7 批（報單號碼如附表所示，下稱系爭貨物）。嗣被告實
    施事後稽核，以原告另有相同品名、規格、價格、供應商之
    進口貨品（報單號碼：AA/91/5605/6206 、AW/91/2848/620
    4 ）經查證產地為中國大陸，乃據以認定系爭貨物實為中國
    大陸物品，且非屬經濟部公告准許進口之大陸物品，原告涉
    有虛報產地，逃避管制之違章情事，並因貨物已放行，遂依
    海關緝私條例第37條第3 項轉據同法第36條第1 項及第3 項
    規定，分別處以貨價2 倍之罰鍰合計新台幣（下同）7,075,
    866 元（詳如附表所示）。原告不服，循序提起訴願，經財
    政部以94年7 月13日台財訴字00000000000 號訴願決定撤銷
    原處分，由被告另為處分，被告復以94年10月5 日基普復二
    核字第0941018242號復查決定駁回復查申請。原告復訴經財
    政部以95年3 月7 日台財訴字00000000000 號訴願決定撤銷
    原處分，由被告另為處分。被告再次重審，仍以95年12月13
    日基普復二核字第0951007187號復查決定維持原核定。原告
    再提起訴願，遭決定駁回，遂提起行政訴訟。
二、兩造聲明：
  (一)原告聲明：
    1.訴願決定、復查決定及原處分均撤銷。
    2.訴訟費用由被告負擔。
  (二)被告聲明：
    1.駁回原告之訴。
    2.訴訟費用由原告負擔。
三、兩造之爭點：1.被告所為事後稽核是否合法？
                2.被告認系爭貨物產地為中國大陸，是否有據
                  ？
  (一)原告主張之理由：
    1.被告實施之事後稽核違法：
      (1)按海關事後稽核實施辦法（下稱事後稽核辦法）第2 條
        第1 項及第4 條規定可知海關事後稽核案件須於6 個月
        內通知，2 年內實施。惟依原處分之作成日期可見被告
        已逾2 年之辦理期限。
      (2)按事後稽核辦法第4 條第1 項第1 款：「海關選定事後
        稽核案件後，除應於進出口貨物放行之翌日起6 個月內
        以書面通知被稽核人實施事後稽核外，應視案件需要，
        依下列作業程序辦理：一、執行事後稽核前，應以書面
        記載下列事項，通知被稽核人。(一)執行事後稽核之事由
        及法令依據。‧‧‧(三)稽核期日及場所。‧‧‧」可知
        海關事後稽核之實施須先以書面通知後，始得訪談被稽
        核人。且事後稽核之「通知」係使被稽核人可適時準備
        為合法防衛與權利之行使，是須於該書面通知送達後，
        被告始取得得進行稽核之效果，該款規定應為強制規定
        ，不得違反。原告既未收受被告91年9 月25日（91）基
        關事稽第204 號函（下稱91年函），被告所為之事後稽
        核即屬違法。
      (3)按「稽核作業及程序（十二）2.稽核案件之指派單、稽
        核通知函、談話筆錄等均應附於稽核報告併卷陳核」「
        送達證書，應提出於行政機關附卷」為海關事後稽核作
        業規定（下稱事後稽核作業規定）第8 條及行政程序法
        第76條第3 項所明定。惟查被告未能提出91年函之送達
        證明，於原告質疑不曾被通知事後稽核後，竟稱「遍尋
        原告不著故無法送達」及「行政處分所根據之事實，客
        觀上明白足以確認者，原處分機關得不給予陳述意見之
        機會」云云，顯已自承其未曾通知原告。
      (4)91年函所載之訪談實施日期為91年9 月27日，惟查無該
        日之訪談筆錄，被告顯未依該函完成稽核訪談。且原處
        分卷內所附91年10月7 日、91年10月14日、91年11月25
        日訪談筆錄亦無書面訪談通知，詢問內容亦僅關於另案
        第AW/91/2848/6204 號報單之交易過程、產證由來、費
        用及利潤等，並未涉及產地真偽及其他報單。另91年函
        並未包含附表所示編號5 之報單，事後稽核辦法既明定
        係對放行後之貨物查核，被告將尚未報關之貨物列為稽
        核處罰之對象，自非合法。
      (5)事後稽核作業規定第9 條第6 項規定：「稽核人員於查
        核結束前，應就查得之事實及證據，給予當事人陳述意
        見之機會」第11條第2 項規定：「被稽核人有違反關稅
        法、海關緝私條例或其他法令規定情事者，各依相關規
        定論處，必要時，通報有關單位加強查核。」可知被告
        於稽核結束前，應予當事人陳述意見，並應即依稽核結
        果按章處分結案。惟被告於3 次訪談後未予原告陳述意
        見之機會，亦未即依相關規定論處，復於2 年後始憑他
        案之處分結果作為處分依據，顯不合法。
    2.被告以原告另案相同品名、規格、價格、供應商之進口貨
      品（報單號碼：第AA/91/5605/6206 號、第AW/91/2848/6
      204 號）業經被告查證產地為中國大陸在案，據以認定系
      爭貨物實為中國大陸物品，惟查：
      (1)被告僅以另案報單第AA/91/5605/6206 號之貨物係由大
        陸起運，遂將該案貨物產地更改為中國大陸，然中國大
        陸為各業界用作發貨中心或轉運倉儲，由大陸出口之貨
        物並不必然係大陸貨，被告自應確實提出證據以為認定
        事實之依據，且其餘報單均未查有由大陸起運之動態。
      (2)按產證僅具認定事實之形式證據力，貨品之真正產地仍
        應由機關取具實體貨品經過標準驗證後而得，縱無法提
        出進口產地證明，進口貨物原產地認定標準（下稱原產
        地認定標準）亦無即得判定進口貨物屬大陸貨之規定。
        是另案報單第AW/91/2848/6204 號所進口貨物之菲律賓
        產證發證人縱有不明，仍未能排除該案貨物係菲律賓或
        第三國製造之可能，且東南亞部分地區因行政秩序混沌
        ，真實文件亦可能因故被誣為假，被告自不能認定產證
        發證人不明之進口貨物即屬大陸貨品。是被告之採證顯
        違行政程序法第9 條、第36條之規定。又附表所示編號
        6 、7 報單之進口貨物均係經被告驗貨員現場查驗無訛
        後始放行，被告僅憑菲律賓海關訴稱產證非真，即不顧
        海關已核定放行，而改按海關緝私條例裁處原告，亦有
        違行政程序法第8 條誠信原則。
      (3)另案報單第AA/91/5605/6206 號及第AW/91/2848/6204
        號係因原告遭處分時，僅急於赴國外找賣方詢問原因，
        然因欠繳罰款遭限制出境，故於慌亂下疏忽有關行政救
        濟程序而繳付罰款，原告並無承認該2 號報單所進貨物
        為大陸貨之意。
      (4)查總貨名僅係貨物託運人向船公司自由填列於運送契約
        內，便於航運公司營運管理，列於艙單內之參考貨名，
        其後未有貨名、單價、數量等與課稅有關之數據，其與
        國貿局之貨品分類及海關之計稅無涉，填報錯誤亦不受
        處分。原告既以經營玻璃製品為主，所填列總貨名自以
        玻璃製品為總代表，然總貨名不能代表進口報單內之所
        有細項貨物。是總貨名相同，產地亦未必相同，被告所
        為推論顯違證據法則。
      (5)本案7 份報單並未查有自大陸起運之事證，且其貨物類
        別、型號、數量、單價、重量與另案AA/91/5605/6206
        號及AW/91/2848/6204 號報單亦大不相同。被告既無留
        取物樣、未化驗、未鑑定，即以臆測推論系爭貨物係大
        陸貨，顯違行政法院（現改制為最高行政法院）62年度
        判字第402 號及88年度判字第429 號判決意旨。
      (6)被告於查驗另案報單第AA/91/5605/6206 號後註記「本
        案來貨除少數外包裝紙箱內部底層標示有MANILA PHIL-
        IPPINES 『（該標示非屬一般正常的產地標示，如MADE
        IN PHILIPPINES且屬隱藏性質）』，其餘皆未見產地標
        示，因而對來貨產地申報為PHILIPPINES 存疑，尚待查
        證中」。惟依貿易法規現行輸入規定，進口貨品並未強
        制規定應標示原產地，且該報單進口之貨物為須再加工
        之零件，本無須標示產地。被告上開註記於法不合，依
        上開報單類推之各項認定亦有錯誤。
    3.被告根據進口貨品原產地認定標準參考事項（下稱原產地
      認定參考事項）第8 點規定，認定系爭貨物之產地為中國
      ，惟查：
      (1)查原產地認定參考事項第8 點規定：「進口人未能依海
        關要求於『期限』內提出說明‧‧‧依既有事證，認定
        其產地」與關稅法第28條「海關對進口貨物原產地之認
        定，應依原產地認定標準辦理，『必要時』得請納稅義
        務人提供產地證明文件」條文中所稱「海關期限」、「
        必要時」仍應符合司法院釋字第537 號解釋之「納稅人
        所得支配之範圍」內，應指貨物進口尚在海關未放行時
        ，或合理尚得取得之時，然本案貨物已進口多年，被告
        始要求原告向國外取證供核，顯逾原告得支配之範圍，
        屬「對任何人均不能實現之處分」。
      (2)行政院於87年5 月6 日修正台灣地區與大陸地區人民關
        係條例施行細則（下稱兩岸關係條例施行細則）第33條
        後，經濟部國際貿易局（下稱國貿局）即據以公布對大
        陸地區物品產地之認定，自87年5 月8 日起即應準用原
        產地認定標準有關規定辦理，認定有疑義者應依該標準
        第4 條規定會商認定。因兩岸關係條例施行細則修正後
        ，續有行政程序法頒佈施行，產地證據之查核已屬行政
        機關之積極責任，人民並無舉證其為清白之義務，若查
        核結果無確實證據，行政機關應即接受原申報。被告卻
        於系爭貨物放行多年後，始要求原告向國外取證供核，
        即顯有不當。
    4.被告訴稱「國外出口商係海關緝私條例第37條第1 項各款
      行為之延長，其在行政罰上之注意義務，自應有民法上與
      履行輔助人之故意過失負同一責任之適用」云云，惟被告
      自應先證明國外出口商有故意以大陸物品交運之事實，否
      則上開論述仍尚屬臆測。次查產證係由國外發貨商寄送予
      原告，因原告已向國外發貨商約定不可以大陸貨物交運，
      並要求對方須檢附產證供核，且該產證曾經我國駐外單位
      及被告認屬真實，我國駐外單位及被告尚不能辨別該產證
      之真假，顯證原告已盡其注意義務，並無故意或過失，自
      不應負虛報之行政責任。
  (二)被告主張之理由：
    1.查被告係於91年9 月25日以91年函通知原告實施事後稽核
      ，未逾貨物放行6 個月期限，被告稽核人員並分別於91年
      10月7 日、91年10月14日、91年11月25日訪查原告（受訪
      人為原告之業務員賴碧華及其負責人甲○○），是原告所
      稱「未依稽核應辦程序辦理」及「其事後稽核之實施即屬
      違法」等語，顯非事實。又本案事涉虛報貨物產地、逃避
      管制，依海關緝私條例第44條規定，除依該條例有關規定
      處罰外，仍應追徵其所漏或沖退之稅款，其追溯期為5 年
      ，被告自得依法論處。
    2.查原告係於91年5 月至10月間，申報進口相同品名貨物9
      批，其中另案第AA/91/5605/6206 號報單為被告機動隊查
      獲，該隊根據船公司提供之貨櫃動態資料查得該案進口貨
      櫃2 只均係於91年10月10日自中國大陸江門起運出口，10
      月11日抵香港後，10月13日再由香港轉運，於10月16日運
      抵基隆港。且經駐外單位查證並無原告所提供國外供應商
      EDWINA IMPORT & EXPORT CORPORATION之地址，復經菲國
      海關廳函復該產地證明書係屬偽造，遂將報單產地更改為
      中國大陸。另案第AW/91/2848/6204 號報單則為被告所屬
      五堵分局查獲，係該分局驗貨員查驗時以產地未見標示，
      乃函請進口人提供產地證明並送駐外代表處查證。經駐外
      單位先查復以「該貨品被登錄在菲國海關2002年6 月4 日
      的出口分類帳（EXPORT LEDGER ）上」，以其產證可信，
      該分局乃將貨物先予放行，惟嗣據駐外單位再來函稱「菲
      國海關來函表示該產地證明書非該海關所發出，係屬不實
      且其簽名曾被篡改及該海關內亦無該項文件之紀錄等」，
      被告稽核組復再函請駐外代表處協查，再次證實產證係屬
      偽造，因「篡改簽名」「偽造產證」之不法事證具體明確
      ，遂更正產地為中國大陸。上開2 案並經處分確定在案。
    3.系爭貨物與另案報單第AA/91/5605/6206 號、第AW/91/28
      48/6204 號申報相同之國外供應商（WEALINK ASIA LIMI-
      TED ），且有細目貨名相同及相同規格者並報列相同價格
      情形，9 批貨物又係同於91年間進口，屬同類貨物依相同
      模式交易。又據船公司提供之船舶航程及貨櫃動態顯示，
      附表所示編號7 報單之2 只貨櫃，於91年4 月8 日從高雄
      港出口至香港後，就停留於香港附近，直至同年5 月4 日
      再自香港駛至基隆港，並未停靠如報單所示之菲律賓馬尼
      拉港口，其餘報單之貨櫃雖無貨櫃動態資料，惟所承載貨
      物之船舶，係往返香港至台灣間之定期貨輪，進口報單所
      載起運港口為菲律賓馬尼拉顯非事實。又被告於95年7 月
      25日電請原告至被告處接受訪查，據被授權人葉彥葦表示
      ，系爭貨物係由香港公司採購，菲律賓製造出貨，訂單合
      約、水單等資料將盡力尋找提供，惟事後改稱產地證明等
      因事隔多年無法提供。查本案產地證明既經我駐外單位查
      證均係偽造，及依船公司提供之資料證明，本案7 份進口
      報單所載起運港口為菲律賓馬尼拉並非事實，另原告於被
      告實施稽核時無法合理說明，亦無法提供事證供核，按司
      法院釋字第537 號解釋略以：「租稅稽徵程序，稅捐稽徵
      機關雖依職權調查原則而進行，惟有關課稅要件事實，多
      發生於納稅義務人所得支配之範圍，稅捐稽徵機關掌握困
      難，為貫徹公平合法課稅之目的，因而課納稅義務人申報
      協力義務。」稽徵機關於核課稅捐時，應由納稅義務人申
      報或舉證資料時，若推諉或不作為，即可能承擔由稅捐稽
      徵機關依查證所得事實逕行認定之結果。是被告根據上述
      查得違法事證，依原產地認定參考事項第8 點規定，依既
      有事證，認定系爭貨物其產地為中國大陸，洵屬適法。
    4.大陸物品是否准許開放進口，原告具進出口貿易之專業，
      應知之最詳，為防止輸入管制之大陸物品情事發生，有告
      知國外供應商之責任。原告本應就出賣人所交付之貨品，
      予以特別審慎注意，主動查明，再誠實申報，藉以防止進
      口管制物品之情事發生。原告連續進口9 批貨物，應注意
      而未注意，致違反法律規定，自應受罰。原告雖主張供應
      商提供之產地證明、發票記載不實及進口報單申報錯誤應
      歸責於國外供應商為由，推卸其責，惟縱係國外供應商責
      任，亦僅屬原告與供應商之法律問題，依鈞院91年度訴字
      第1358號判決意旨，原告自不得據以冀邀免罰。
    理  由
一、按「報運貨物進口而有左列情事之一者，得視情節輕重，處
    以‧‧‧：一、虛報所運貨物之名稱、數量或重量。二、虛
    報所運貨物之品質、價值或規格。三、繳驗偽造、變造或不
    實之發票或憑證。四、其他違法行為。」「有前2 項情事之
    一而涉及逃避管制者，依前條第1項 及第3 項論處。」「私
    運貨物進口、出口或經營私運貨物者，處貨價1 倍至3 倍之
    罰鍰。」「前2 項私運貨物沒入之。」為海關緝私條例第37
    條第1 項、第3 項及第36條第1 項、第3 項所明定。又進口
    非屬「台灣地區與大陸地區貿易許可辦法」第7 條規定准許
    輸入之大陸地區物品者，即構成進口禁止輸入之物品而涉及
    逃避管制之違法行為。
二、原告於91年5 月至9 月間（詳如附表所示），委由建興報關
    行向被告報運自菲律賓進口玻璃製品7 批（報單號碼如附表
    所示）。嗣被告實施事後稽核，以原告另有相同品名、規格
    、價格、供應商之進口貨品（報單號碼：AA/91/5605/6206
    、AW/91/2848/6204 ）經查證產地為中國大陸，乃據以認定
    系爭貨物實為中國大陸物品，且非屬經濟部公告准許進口之
    大陸物品，原告涉有虛報產地，逃避管制之違章情事，並因
    貨物已放行，遂依海關緝私條例第37條第3 項轉據同法第36
    條第1 項及第3 項規定，分別處以貨價2 倍之罰鍰合計7,07
    5,866 元（詳如附表所示）。原告不服，循序提起行政訴訟
    ，主張被告未於6 個月內通知原告事後稽核，且依原處分之
    作成日期可知被告已逾2 年之事後稽核實施期限；被告僅憑
    另案AA/91/5605/6206 、AW/91/2848/6204 號報單之貨物業
    經查證產地為中國大陸，推論系爭貨物為中國大陸物品，顯
    然違法云云。經查：
  (一)關稅法第13條第1 項規定：「海關於進出口貨物放行之翌日
    起6 個月內通知實施事後稽核者，得於進出口貨物放行之翌
    日起2 年內，對納稅義務人、貨物輸出人或其關係人實施之
    。依事後稽核結果，如有應退、應補稅款者，應自貨物放行
    之翌日起3 年內為之。」查系爭貨物於91年5 月至9 月間（
    詳如附表所示）進口，被告係於91年9 月25日以91年函通知
    原告實施事後稽核，未逾貨物放行6 個月期限，並於同年10
    月7 日、10月14日及11月25日訪查原告，亦未逾2 年之期限
    ，有91年函及談話紀錄等件影本可稽（見原處分可閱卷附件
    10、9-1 ）。原告稱未接獲91年函，被告固未能提出該函之
    送達證明，惟被告既已於同年10月7 日、10月14日及11月25
    日3 度訪查原告，就原告進口玻璃製品之供應商、交易過程
    、貨物價格、付款情形及產地證明等事項為詢問，要求提供
    相關文件資料，原告並未質疑被告為何到場進行訪查，顯然
    已知被告係實施事後稽核，足認被告所稱91年函已送達為可
    採。又附表所示編號5 報單之貨物係於91年函發函當日（91
    年9 月25日）進口，雖未包含在91年函所載原告應備具7 份
    報單相關資料之內，惟關稅法並無事後稽核通知限於書面，
    否則視同未通知之規定，應係實施事後稽核之觀念通知到達
    被稽核人即足當之。至於事後稽核辦法第4 條第1 項規定：
    「海關選定事後稽核案件後，除應於進出口貨物放行之翌日
    起6 個月內以書面通知被稽核人實施事後稽核外，應視案件
    需要，依下列作業程序辦理：．．．」無非為例行作業程序
    之揭示，以期劃一，核屬訓示規定，並非強制規定，縱未為
    書面通知，只要事後稽核實施之通知已到達，亦生合法通知
    之效力。被告既於91年9 月25日以91年函通知原告實施事後
    稽核，復於附表所示編號5 之報單貨物進口後之前述時日，
    就原告進口玻璃製品事項3 次進行訪談，衡之常情，應已將
    該報單一併實施事後稽核之訊息送達原告。是被告所為事後
    稽核並未逾越法定期限。
  (二)原告申報系爭貨物係向香港商WEALINK ASIA LIMITED（下稱
    WEALINK 公司）購買，國外起運口岸除附表所示編號6 報單
    為PENANG GEORGETOWN （馬來西亞之檳城喬治市）外，其餘
    為MANILA（菲律賓之馬尼拉），產地均為菲律賓（見原處分
    可閱卷附件3-9 ）。惟查依長榮海運股份有限公司、易豐船
    務代理股份有限公司、陽明海運股份有限公司及漢通股份有
    限公司等船務公司提供之系爭貨物船舶航程及貨櫃動態表顯
    示，附表所示編號7 報單之2 只貨櫃，於91年4 月8 日自高
    雄港至香港後，即在香港附近停留，至同年5 月4 日再由香
    港至基隆港，並未停靠如報單所示之菲律賓馬尼拉港口，其
    餘報單之貨櫃雖無貨櫃動態資料，惟所承載貨物之船舶，係
    往來香港至台灣間之定期貨輪（見本院卷第109-115 頁），
    原告既未能提供系爭貨物分別由菲律賓至香港，菲律賓至馬
    來西亞檳城喬治市再往香港之出口報單等相關文件，進口報
    單所載起運口岸顯然不實，顯然無法認定系爭貨物產地為菲
    律賓。
  (三)香港鄰近中國大陸，為大陸之行政特區，大陸物品充斥，為
    眾所周知之事。查系爭貨物既經被告查證係自香港來臺，認
    其產地並非菲律賓，原告自應就其產地為說明並負舉證之責
    ，惟其既未能提供系爭貨物原廠型錄或說明書、價目表、與
    國外供應商間交易價格之決定過程往來文件、成交文件及生
    產工廠之整線證明等，復未積極與賣方接洽提出產地證明、
    生產廠商資料，顯與常情不合。參以系爭貨物之貨品分類號
    列分別為7013.99.90.00-4 （附表所示編號1-4 、6 ）、70
    13.99.90.00-4 、7014.00.11.00-7 （附表所示編號5 ）及
    7013.99.90.00-4 、7013.39.00.00-6 （附表所示編號7 ）
    ，其中7013.99.90.00-4 之輸入規定為MP1 （即大陸物品有
    條件准許輸入項目），除大陸物品外，其他國家或地區則無
    輸入限制，系爭貨物如非大陸物品即無須虛報或隱瞞產地，
    是被告綜合研判結果認定系爭貨物產地為中國大陸，並非無
    據，原告有虛報產地、逃避管制之違章情事，至為明確。
  (四)依海關緝私條例第44條規定：「有違反本條例情事者，除依
    本條例有關規定處罰外，仍應追徵其所漏或沖退之稅款。但
    自其情事發生已滿五年者，不得再為追徵或處罰。」查被告
    係以原告有虛報產地、逃避管制之違章行為，分別於93年11
    月26日、94年1 月11日作成處分（詳如附表所示）為處罰，
    距91年5 月至9 月間系爭貨物進口時，尚在前開規定5 年之
    期限內。
三、綜上所述，原告主張均無可採。從而被告以原告有虛報進口
    貨物產地、逃避管制之情事，且貨物均已放行，分別處以貨
    價2 倍之罰鍰合計7,075,866 元（詳如附表所示），復查及
    訴願決定遞予維持，均無違誤。原告徒執前詞訴請撤銷，為
    無理由，應予駁回。
四、兩造其餘陳述於判決結果不生影響，無庸一一論列，併予敘
    明。
據上論結，本件原告之訴為無理由，依行政訴訟法第98條第1項
前段，判決如主文。
中    華    民    國    97    年     5    月    8     日
                    臺北高等行政法院第三庭
                              審判長法  官  姜  素  娥
                                    法  官  曹  瑞  卿
                                    法  官  楊  莉  莉
上為正本係照原本作成。
如不服本判決，應於送達後20日內，向本院提出上訴狀並表明上
訴理由，如於本判決宣示後送達前提起上訴者，應於判決送達後
20日內補提上訴理由書（須按他造人數附繕本）。
中    華    民    國    97    年     5    月    8     日
                                    書記官  林  俞  文


司法院資訊處製作；財團法人民間司法改革基金會備份。
